【裁判字號】    89,台上,797
【裁判日期】    890413
【裁判案由】    所有權移轉登記
【裁判全文】
最高法院民事判決                                八十九年度台上字第七九七號
    上 訴 人  壬○○○
              乙 ○ ○
              丁 ○ ○
              己 ○ ○
              戊 ○ ○
              辛 ○ ○
              庚 ○ ○
              丙 ○ ○
              （右八人為陳燦楠之承受訴訟人）（共同送達代收人孔福平律師）
    被上訴人  甲 ○ ○
右當事人間請求所有權移轉登記事件，上訴人對於中華民國八十八年十一月二十四日
台灣高等法院高雄分院第二審更審判決（八十六年度上更(二)字第一五四號），提起上
訴，本院判決如左：
    主  文
上訴駁回。
第三審訴訟費用由上訴人負擔。
    理  由
本件上訴人主張：伊之被繼承人陳燦楠（於第一審判決後死亡，由上訴人承受訴訟）
於民國六十七年間提供所有坐落屏東市○○○段二五一號、二五一之一號及二五六號
土地與訴外人唐慶和合建房屋，被上訴人向唐慶和承購其中最西側之二層樓房一棟。
該房屋之基地連同其西側之其餘空地面積計○‧○一六九公頃，初編為同段二五一之
四號，嗣於六十九年五月間重測改編為同市○○段九八號（下稱系爭土地）。被上訴
人承購之基地面積原僅○‧○○七八公頃，陳燦楠於六十八年十一月間將系爭土地所
有權全部移轉登記與被上訴人時，乃就其餘如原判決附圖（下稱附圖）所示Ｃ、Ｄ、
Ｅ部分○‧○○九一公頃土地，與被上訴人簽訂切結書約定應另辦理分割，將所有權
移轉登記返還與陳燦楠，詎屢催被上訴人辦理分割及移轉登記手續，均置不理，且
在如附圖所示Ｃ部分土地上搭建鐵架蓋石棉瓦遮棚使用等情，爰求為命被上訴人將上
開Ｃ、Ｄ、Ｅ部分土地所有權移轉登記與伊，並拆除Ｃ部分土地上搭建之鐵架遮棚，
將所占用土地交還於伊之判決。
被上訴人則以：伊與陳燦楠所訂之切結書第二項記載「嗣後該筆土地（即系爭土地）
能分割時，本人（被上訴人）願即辦理分割並無條件將分割後土地面積○‧○○九一
公頃移轉登記給陳燦楠，否則，願照市價賠償」，係以系爭土地「能完全無負擔地分
割」為先決條件。惟系爭土地屬法定空地，依「建築基地法定空地分割辦法」第四條
及第五條規定，迄今仍無法分割，且伊向陳燦楠購買系爭土地上之建物即建號二八○
號門牌屏東市○○路五九九號房屋，其中有四平方公尺違法蓋建在相鄰之同段一○五
之四號國有土地上即如附圖所示Ａ部分，該部分土地現編為同段一○五之六號，在上
訴人向政府價購移轉登記與伊，及支付上開○‧○○九一公頃土地稅賦金與伊前，分
割之條件亦尚未成就，伊自無將該○‧○○九一公頃土地分割移轉返還及拆除地上物
返還土地之義務等語，資為抗辯。
原審以：上訴人之被繼承人陳燦楠提供土地與訴外人唐慶和合建房屋，被上訴人承購
其中最西側之二層房地一棟，該房屋基地○‧○○七八公頃（即附圖所示Ａ、Ｂ、Ｆ
部分），連同西側之土地○‧○○九一公頃（即附圖所示Ｃ、Ｄ、Ｅ部分），面積計
○‧○一六九公頃，原編為同段二五一之四號，重測改編為同市○○段九八號土地，
嗣陳燦楠將系爭土地所有權全部移轉登記與被上訴人時，由被上訴人簽立切結書，約
定日後系爭土地能分割時，應辦理分割並無條件將分割後土地面積○‧○○九一公頃
移轉登記於陳燦楠，否則應照市價賠償；及系爭土地上之建物，其建築完工之面積、
位置，與屏東縣政府核發之建造執照及使用執照核准之面積、位置均不相符，原核准
之建物位置係在重測前之六塊厝段二五一號土地內，並不及於相鄰之土地，而上開建
物完工時，卻占用左側相鄰屏東縣所有之大同段一○五之四號內如附圖Ａ所示四平方
公尺畸零土地（現分割編為同段一○五之六號），嗣經被上訴人以有與系爭土地合併
使用之必要，申請屏東縣政府核發「公有畸零地合併使用證明書」後，向該府申購，
經核定以新台幣（下同）二十八萬八千元讓售被上訴人，准其先繳八萬八千元，餘二
十萬元自八十八年十月起，每三月為一期，分八期繳清，俟九十年七月三十一日繳清
全部價款後，始移轉登記該畸零地所有權於被上訴人等情，為兩造所不爭，並有上開
土地及建物登記簿謄本、建物位置圖、平面圖、切結書、建造執照暨所附位置圖、配
置圖、使用執照、屏東縣政府八十七年十二月十七日八七屏府建管字第二○八三一五
號函、八十八年八月九日八八屏府財產字第一三三三○一號函、屏東縣縣有房地出售
分期付款契約、屏東縣政府公有房地租售專戶收入繳款書可稽，且經原審囑託屏東地
政事務所鑑測無訛，有複丈成果圖可憑，均堪信為真實。查上開建物之建築基地既跨
越系爭土地及同段一○五之六號二宗土地上，而內政部依「建築基地法定空地分割辦
法」第五條、第七條第二項規定所發布之「建築基地法定空地分割證明申請核發程序
」，於附註中規定申請建築基地法定空地分割證明之申請人，應以土地所有權人名義
為之，則建築基地法定空地之分割，必需由土地所有權人向直轄市或縣市主管建築機
關申請核發並取得准予分割之證明後，始可為之。被上訴人雖係系爭土地及其上建物
之所有權人，惟其就該建物之另筆基地即同段一○五之六號土地須至九十年七月三十
一日繳清價金後，始能請求登記為所有權人，既如前述，顯見系爭土地現尚不能為分
割。又建築法第十一條第一項、第三項明定：本法所稱建築基地，為供建築物本身所
占之地面及其所應留設之法定空地。建築基地原為數宗者，於申請建築前應合併為一
宗。應留設之法定空地，非依規定不得分割、移轉，並不得重複使用。則被上訴人必
先取得上開一○五之六號四平方公尺土地所有權，再與系爭土地合併為一宗建築基地
後，始可依法申請辦理分割。茲被上訴人並未全部取得該二宗土地之所有權，以合併
為一宗，自亦不得依「建築基地法定空地分割辦法」之規定申請准予分割。被上訴人
既簽立切結書，與陳燦楠約定系爭土地須於依法能分割時，上訴人始可請求移轉返還
，而被上訴人所申購上開一○五之六號土地，經核准現仍分期繳款中，已如前述，亦
難認其有以不正當行為阻止分割條件成就。另系爭土地上實際完成之建物，其建築基
地面積依法至少需有八十二‧八五平方公尺，業經屏東縣政府核算明確，有該府八十
八年九月二十八日八八屏府建管字第一七一一九一號函可稽。惟上開建物現占用同段
一○五之六號土地四平方公尺即附圖所示Ａ部分，及系爭土地六十九平方公尺即附圖
所示Ａ、Ｂ部分，若再加上其後之空地九平方公尺即附圖所示Ｆ部分，合計僅八十二
平方公尺，尚不足前述最小建築基地面積之所需，則上開建物合法之建築基地面積，
當然包括附圖Ａ、Ａ、Ｂ、Ｆ部分以外之土地即附圖所示Ｃ、Ｄ、Ｅ部分。屏東縣政
府八十八年八月四日八八屏府建管字第一二六三九一號函謂該建物之建築基地為附圖
Ａ、Ａ、Ｂ、Ｆ部分所示，不包括附圖所示Ｃ、Ｄ、Ｅ部分為無足採。是如將附圖所
示Ｃ、Ｄ、Ｅ部分土地與Ａ、Ａ、Ｂ、Ｆ部分土地分割，顯係就建築基地之法定空地
為分割，自應遵守「建築基地法定空地分割辦法」之相關規定。上訴人主張附圖所示
Ｃ、Ｄ、Ｅ部分土地不屬建築基地範圍，無「建築基地法定空地分割辦法」之適用，
自不足採。又按「建築基地空地面積超過依法應保留之法定空地面積者，超出部分之
分割，應以分割後能單獨建築使用或已與其鄰地成立協議調整地形或合併建築使用者
為限」，建築基地法定空地分割辦法第四條定有明文。本件若將附圖所示Ｃ、Ｄ、Ｅ
部分土地九十一平方公尺與Ａ、Ｂ、Ｆ部分所示土地分割，則分割後之附圖所示Ｃ、
Ｄ、Ｅ部分土地不能單獨建築使用，必與其鄰地成立協議調整地形或合併始能建築使
用等情，業經證人即屏東縣政府之承辦人張希成、高啟恩、何財泉等人證述屬實，揆
諸上開規定，仍不能予以分割。渠等另稱分割後雖不能單獨建築使用，亦不違反該規
定云云，係以原核准建造之建築基地為依據，誤認附圖所示Ｃ、Ｄ、Ｅ部分土地非屬
建物之建築基地所致，為無足取。從而，上訴人依被上訴人所立之切結書，請求被上
訴人將系爭土地內如附圖所示Ｃ、Ｄ、Ｅ部分面積○‧○○九一公頃土地所有權移轉
登記，尚非有據。被上訴人現為系爭土地所有人，其使用系爭土地自有正當權源，上
訴人請求被上訴人將如附圖所示Ｃ部分之鐵架蓋石棉瓦遮棚拆除，返還所占用之土地
，亦屬無理，均不應准許。爰廢棄第一審所為上訴人勝訴之判決，改判駁回其訴。查
系爭建物實際建築基地位置暨範圍，與原核准建造執照所載者並不相同，原建造執照
所核准之建築基地位置與本件建物實際建築之基地亦非同一。系爭實際建造之建物，
其建蔽率及應有法定空地比等項均未依相關建築法令檢討、審查，顯與建築法第十一
條規定意旨相違背等情，為原審所認定。是本件關於附圖所示Ｃ、Ｄ、Ｅ部分土地之
分割，自應受建築基地法定空地分割辦法之拘束。又上訴人於該辦法公布前雖曾領得
建造執照，微論系爭地上建物實際並非依其核准建築基地位置暨範圍為建築，已難逕
認有該分割辦法第三條第二款但書之適用。矧因附圖所示Ｃ、Ｄ、Ｅ部分土地經分割
後尚不能單獨建築使用，復為原審合法確定之事實，依同辦法第三條第三款之規定，
仍不能為分割。是原判決理由就本件有否建築基地法定空地分割辦法第三條第二款但
書適用之論斷，無論當否，要與判決之結果，不生影響。原判決經核於法並無違誤。
上訴論旨，猶執前詞，指摘原審取捨證據、認定事實之職權行使為不當，求予廢棄原
判決，非有理由。
據上論結，本件上訴為無理由，依民事訴訟法第四百八十一條、第四百四十九條第一
項、第七十八條，判決如主文。
中      華      民      國    八十九    年      四      月     十三     日
                              最高法院民事第八庭
                                  審判長法官  蘇  茂  秋
                                        法官  徐  璧  湖
                                        法官  曾  煌  圳
                                        法官  李  慧  兒
                                        法官  楊  鼎  章
      右正本證明與原本無異
                                              書  記  官
中      華      民      國    八十九    年      五      月      二      日


司法院資訊處製作；財團法人民間司法改革基金會備份。
